【裁判字號】    98,重訴,33
【裁判日期】    980731
【裁判案由】    交還土地等
【裁判全文】
臺灣嘉義地方法院民事判決              98年度重訴字第33號
原      告  台灣糖業股份有限公司
法定代理人  乙○○
訴訟代理人  黃裕中律師
被      告  甲○○
                      號
上列當事人間請求交還土地等事件，本院於民國98年7月27日言
詞辯論終結，判決如下：
    主  文
被告應將坐落嘉義縣番路鄉○○○段轆子腳小段五四地號面積二
六七五平方公尺、嘉義縣番路鄉○○○段轆子腳小段五七地號面
積五二六一Ｏ平方公尺、嘉義縣番路鄉○○○段轆子腳小段五八
地號面積五一七平方公尺、嘉義縣番路鄉○○○段轆子腳小段七
一地號面積一四平方公尺四筆土地上如附圖所示A部分面積八五
八平方公尺水池、E部分面積七五平方公尺水池、K部分面積二一
八平方公尺水溝均填平，F部分面積三二平方公尺貨櫃、G部分面
積四七平方公尺棚架、L部分面積四一平方公尺工寮均拆除，將
土地騰空，返還原告。
被告應自民國九十八年二月六日起，至返還土地日止，按年給付
原告新臺幣貳拾貳萬肆仟柒佰陸拾貳元。
訴訟費用由被告負擔。
本判決於原告以新臺幣壹仟零貳拾肆萬元為被告供擔保後，得假
執行。但被告如以新臺幣參仟零柒拾萬元為原告預供擔保後，得
免為假執行。
    事實及理由
一、按不變更訴訟標的，而補充或更正事實上或法律上之陳述者
    ，非為訴之變更或追加，民事訴訟法第256條定有明文。本
    件原告起訴聲明原為：「一、被告應將坐落嘉義縣番路鄉○
    ○○段轆子腳小段54地號面積2675平方公尺、嘉義縣番路鄉
    ○○○段轆子腳小段57地號面積52610平方公尺、嘉義縣番
    路鄉○○○段轆子腳小段58地號面積517平方公尺、嘉義縣
    番路鄉○○○段轆子腳小段71地號面積14平方公尺等四筆土
    地上之作物、地上物清除及將其挖掘之水池填平，回復原狀
    ，將土地交還原告。」，嗣於民國98年7月27日言詞辯論期
    日更正聲明為：「一、被告應將坐落嘉義縣番路鄉○○○段
    轆子腳小段54地號面積2,675平方公尺、嘉義縣番路鄉○○
    ○段轆子腳小段57地號面積5萬2,610平方公尺、嘉義縣番路
    鄉○○○段轆子腳小段58地號面積517平方公尺、嘉義縣番
    路鄉○○○段轆子腳小段71地號面積14平方公尺等四筆土地
    上如嘉義縣竹崎地政事務所98年7月1日複丈成果圖所示區塊
    A 部分面積858平方公尺水池、區塊E部分面積75平方公尺水
    池、區塊K部分面積218平方公尺水溝均填平，區塊F部分面
    積32平方公尺貨櫃、區塊G部分面積47平方公尺棚架、區塊L
    部分面積41平方公尺工寮均拆除，將土地騰空，返還原告。
    」，係更正事實上之陳述，非為訴之變更或追加。
二、原告起訴主張：
  (一)查於原告所有嘉義縣番路鄉○○○段轆子腳小段54、57、58
    、71地號等4筆土地（下稱系爭土地），原訂自民國96年9月
    26日起至101年9月25日止出租與被告作為農業使用，有土地
    謄本及租賃契約可資參照。
  (二)次查，被告於97年12月4日僱用訴外人王志財駕駛車牌號碼0
    82-TP自用大貨車，自系爭土地載運盜取石頭1批共計7,920
    公斤，途中為警方追及查獲，案經嘉義地檢署97年度偵字第
    8558號竊盜案件提起公訴，按本件租賃契約第12條約定：地
    上石礫及所挖掘之土方、砂石，屬甲方所有，不得運出或出
    售，被告卻違反前開約款，將石頭外運，依租賃契約第10條
    第6款約定被告違反本契約任一條規定時，原告得終止租約
    ，又兩造於事發後刑案起訴前，曾於98年1月13日在立委翁
    重鈞水上服務處決議：有關砂石外運認定問題依檢調機關偵
    查結果為終止租約之依據，是被告既經嘉義地檢署檢察官以
    竊盜罪提起公訴，則兩造所協議終止租約之判斷基準顯已成
    就，原告遂以98年2月4日嘉靖資字第0980000139號函為終止
    之意思表示，被告於98年2月5日收受，是本件租約自斯時終
    止，以上有協調會議記錄、刑案簡易判決處刑書、終止租約
    函文及回執可資參照。本件租約既經終止，原告得依民法第
    455條及民法第767條規定，請求清除作物、地上物及將其挖
    掘之水池填平，回復原狀，並返還系爭土地。
  (三)按無權占有他人土地，可能獲得相當於租金之利益，為社會
    通常之觀念，是原告因而受有相當於租金之損害金。本件租
    約終止後，被告屬無權占有，爰請求自終止翌日98年2月6日
    起至交還土地之日止，按等同本件租金每年新臺幣（下同）
    22萬4,762元計算之損害金。
  (四)因之聲明：1.被告應將坐落嘉義縣番路鄉○○○段轆子腳小
    段54地號面積2,675平方公尺、嘉義縣番路鄉○○○段轆子
    腳小段57地號面積5萬2,610平方公尺、嘉義縣番路鄉○○○
    段轆子腳小段58地號面積517平方公尺、嘉義縣番路鄉○○
    ○段轆子腳小段71地號面積14平方公尺等四筆土地上如嘉義
    縣竹崎地政事務所98年7月1日複丈成果圖所示區塊A部分面
    積858平方公尺水池、區塊E部分面積75平方公尺水池、區塊
    K部分面積218平方公尺水溝均填平，區塊F部分面積32平方
    公尺貨櫃、區塊G部分面積47平方公尺棚架、區塊L部分面積
    41平方公尺工寮均拆除，將土地騰空，返還原告。2.被告應
    給付原告自98年2月6日起至交還土地之日止，按每年22萬
    4,762元計算之損害金。3.願供擔保請准予宣告假行。
三、被告則以下列言詞置辯，並聲明：1.原告之訴及假執行均駁
    回。2.願供擔保請請免為假執行。
  (一)按「權利之行使，不得違反公共利益，或以損害他人為主要
    目的。行使權利，履行義務，應依誠實及信用方法。」，民
    法第148條定有明文。查原告與被告訂立之租賃契約書中，
    雖載有限種草花及承租地之土石不得運出之約定，然究其意
    應排除善意之行為，蓋被告僅係暫時將灌木植株寄置在土地
    上，該植株每棵均有外袋與土地之土方隔離，僅係因在移植
    （承包之綠化工程隨時需植株）植株前保持植株之生命力，
    並非在系爭土地上種植（植株之基土並非來自系爭土地上之
    土石，系爭土地上之土石根本未減少）數量亦非多，且依契
    約之約定，本契約屆期或終止時，被告均負有回復原狀之義
    務，故被告縱有種植喬、灌木，亦不生原告補償等問題，對
    原告並無不利之處，從而原告僅以被告寄植少數灌木植株即
    逕為終止租約之事由實屬權利濫用，有違民法第148條之規
    定。
  (二)次查被告是否有盜運承租地土石乙案，雖經檢察官起訴在案
    ，然並未經法院裁判認定被告確實有盜運之犯行（被告已委
    請律師聲請調查證據進行辯護程序，法院業經定期調查中）
    ，故本於無罪推定原則，原告自無由逕行認定被告有盜運土
    石之事實。退步言之，被告縱有因偶發情事暫將土石運出承
    租地，但既尚未將土石卸載於他地上，是否即可認為違反契
    約之約定真意？實待究明，究之契約之真意，應僅係防止土
    石外運至他處造成承租地土石之減少有損地利，故倘土石實
    際上並未放置他處造成承租地土石減少，是否仍有視為違約
    而逕行終止租約之正當權利行使？亦有疑義。
  (三)末查，被告本於長期正當經營之決心（承租前即已供應苗木
    予原告各分廠，每年均高達百萬元之交易，因系爭地水質佳
    早晚溫差大培育苗木很適合，被告才會再承租系爭地），承
    租原告形同荒地之4筆土地，已依約支付租金2年共47萬2,00
    0元（236,000×2＝472,000），並付出約120萬元左右之整
    地成本，繳交24萬元之押租金，被告所圖亦係整地後經營花
    草培植所生之利益，承租地之石頭有限且價值甚低（只能打
    碎做砂石），縱然全部賣出亦不足被告所交付之租金、保證
    金及已支出之成本，被告再缺錢也不可能故意做出明顯違約
    （承租地有石頭之存在乃雙方均知之事實，且原告人員每星
    期至少有兩次之不定時勘查）之事而損及租賃之權益。又被
    告如有販賣石頭之意圖，則現在承租地就不會有一大堆堆放
    之石頭。
四、本件原告將系爭土地出租與被告作為農業使用，租賃期間自
    96年9月26日起至101年9月25日止之事實，為兩造不爭執，
    並有土地謄本及租賃契約可參，堪可認定。原告主張被告雇
    用不知情之王志財，駕駛已載運系爭4筆土地內石頭1批（共
    7,920公斤）之車牌號碼082-TP號自用大貨車，將石頭外運
    ，而已終止租賃契約乙節，被告否認之。故本件爭點厥為(一)
    被告是否有將系爭土地石頭外運之行為？原告可否終止租賃
    契約？(二)原告終止租賃契約是否屬於權利濫用，或違反誠信
    原則？
五、本院之判斷：
  (一)被告是否有將系爭土地石頭外運之行為？原告可否終止租賃
    契約？
  1.原告主張系爭4筆土地石頭遭被告僱工外運乙情，業經提出
    被告不爭執真正之臺灣嘉義地方法院檢察署97年度偵字第
    8558 號聲請簡易判決處刑書、立法委員翁重鈞服務處協調
    會會議記錄為據，被告否認之，辯稱：本件還沒有判刑，本
    於無罪推定原則，原告自無由逕行認定被告有盜運土石之事
    實云云。經查，上開協調會會議記錄決議事項一記載：「有
    關砂石外運認定問題依檢調機關偵查結果為終止租約之依據
    。」，本件檢察官既以竊盜罪嫌起訴被告，即應認被告有將
    石頭外運之行為。又經本院依職權調取本院98年度易字第85
    號卷宗，被告已於97年12月4日警詢筆錄中坦承：該批石頭
    係自嘉義縣番路鄉○○○段轆子腳小段54、57、58、71地號
    台18線30.1公里處工地所載運出來的，係於97年11月4日10
    時許該工地所載運出來的等語，被告於98年3月3日本院刑事
    庭審理時，對其當日有把石頭載離承租土地之事實，亦不爭
    執（參照本院98年度易字第85號刑事卷宗第15頁），益證被
    告確實有將系爭4筆土地石頭外運之行為。
  2.按租賃契約第12條規定：「其地上石礫及所挖掘之土方、砂
    石，屬甲方（即原告）所有，不得運出或出售，……」、第
    10條規定：「本契約存續期間，如有下列情事之一時，甲方
    得終止本契約。……六、乙方（即被告）違反本契約之任一
    條規定時。」，上開石頭確係被告雇用王志財駕駛貨車，自
    系爭4筆土地運出，已如上述，則原告依租賃契約第10條、
    第12條之規定終止租賃契約，應屬有據。
  (二)原告終止租賃契約是否屬於權利濫用，或違反誠信原則？
  1.被告辯稱：原告僅以被告寄植少數灌木植株即逕為終止租約
    之事由實屬權利濫用，又土石實際上並未放置他處造成承租
    地土石減少，是否仍有視為違約而逕行終止租約之正當權利
    行使，亦有疑義云云。惟本件原告係以被告將系爭土地石頭
    外運為由，終止租賃契約，已如上述，被告辯稱原告以其寄
    植少數灌木植株即終止租約實屬權利濫用，應係誤會。
  2.按所謂誠實信用原則，係於具體之權利義務關係，依公平正
    義之方法，確定並實現權利之內容，避免當事人間犧牲他方
    利益以圖利自己；而以權利人及義務人雙方利益為衡量依據
    ，並考察權利義務之社會上作用，於具體事實妥善運用之方
    法。本件租賃契約係以種植草花農作物使用為用途（租賃契
    約第1條參照），故系爭土地土壤成分、狀態等，實至為重
    要，倘任由他人將土石外運，勢將改變土壤狀態，進而影響
    契約目的之達成，且系爭土地上之土石，仍屬原告所有之財
    產，亦非他人可任意掠奪，故租賃契約第10條、第12條等規
    定，堪稱公平合理，原告依此終止租賃契約，乃屬合法行使
    權利，並無違反誠信原則可言，被告此一辯解，要非可採。
  (三)按依不當得利之法則請求返還不當得利，以無法律上之原因
    而受利益，致他人受有損害為其要件，故其得請求返還之範
    圍，應以對方所受之利益為度，非以請求人所受損害若干為
    準，無權佔有他人土地，可能獲得相當於租金之利益為社會
    通常之觀念。最高法院著有61年台上字第1695號判例可稽。
    原告以98年2月4日嘉靖資字0980000139號函為終止之意思表
    示，被告於98年2月5日收受，此有原告嘉靖資字0000000000
    1號函、掛號郵件收件回執在卷可憑，被告不爭執，故被告
    自98年2月6日起，無權占有系爭土地，自獲有相當租金之不
    當得利，並致原告受有相同之損害。從而，原告自得依不當
    得利法律關係，請求被告將所受之利益返還予原告。系爭土
    地面積達55,816平方公尺，可種植諸多作物（現場照片參照
    ），足見價值非低，原告依租賃契約約定之年租金22萬4,76
    2元，計算被告占有土地之不當得利，尚屬適當。被告自96
    年2月6日起即屬無權占有，故原告自得依前揭民法之規定，
    請求被告自98年2月6日起至交還土地之日止，按每年22萬4,
    762元計算之損害金。
六、綜上所陳，原告本於物上請求權及不當得利返還請求權，請
    求被告將系爭4筆土地如附圖所示A部分水池、E部分水池、
    K部分水溝均填平，F部分貨櫃、G部分棚架、L部分工寮均拆
    除，並將土地騰空交還於原告，暨應給付自98年2月6日起至
    交還土地之日止，按每年22萬4,762元計算之損害金，即無
    不合，應予准許。
七、本件兩造分別陳明願供擔保，請准宣告假執行、免為假執行
    ，經核均無不合，爰分別酌定相當之擔保金額，併准許之。
八、本件事證已臻明確，兩造其餘攻擊防禦方法，經本院審酌後
    ，認與判決結果不生影響，爰不一一論述，附此敘明。
九、據上論結：原告之訴為有理由，依民事訴訟法第78條、第39
    0條第2項、第392條第2項，判決如主文。
中    華    民    國    98    年    7     月    31    日
                  民事第一庭法  官  張鶴齡
以上正本係照原本作成
如對本判決上訴須於判決送達後20日內向本院提出上訴狀
中    華    民    國    98    年    7     月    31    日
                            書記官  王博昭


司法院資訊處製作；財團法人民間司法改革基金會備份。
